臺灣桃園地方法院民事判決
109年度訴字第2244號
原      告  陳松麟  
訴訟代理人  楊肅欣律師
複  代理人  劉睿哲律師
被      告  陳松煜  
            陳松鶴  
            陳姿吟  
上  一  人
法定代理人  沈穎    
            陳松麒  
上三人共同
訴訟代理人  丁聖哲律師
上列當事人間請求分割共有物事件，於民國111年2月14日辯論終
結，本院判決如下：
    主      文
一、如附表二所示之不動產，由附表二「分割後所有權人」欄所
    示之共有人取得，並依附表二「找補對象及金額」欄所示之
    金額補償其餘未受分配之共有人。
二、訴訟費用由原告、被告甲○○、乙○○及丁○○各負擔四分之一。
    事實及理由
一、原告主張：桃園市觀音區大同段1148、1149、1150、1167、
    1168、1169（下以各地號土地分稱，並合稱為1148地號等土
    地）及坐落於前開土地上之之2棟建物（即門牌號碼桃園市○○區○○路0段000○000號建物，下以873號建物、875號建物分
    稱，並合稱系爭建物），以及桃園市○○區○○段0000地號土地
    （下稱1625地號土地）（上開土地及建物合稱為系爭不動產
    ），均為兩造所共有，各共有人之應有部分如附表一「應有
    部分」欄所示。兩造就系爭不動產未定有不可分割之協議，
    惟兩造無法達成分割協議，考量1148地號等土地與其上之系
    爭建物，不宜分離而為移轉，又1625地號土地為交通用地，
    亦無再為細分之實益，爰依民法第823條、第824條之規定，
    請求變價分割系爭不動產。如法院認為應採原物分割之方案
    ，考量被告丁○○為限制行為能力人，並無資力對其他共有人
    為金錢補償，故原告同意被告主張分歸丁○○之部分，分歸給
    原告取得，再由原告對其他共有人為金錢補償等語。並聲明
    ：如附表一所示之不動產准予變價分割，其所得價金按各兩
    造之應有部分比例分配。
二、被告則以：
　㈠系爭不動產均能以原物分配予部分共有人，未受分配之人亦
    能受金錢補償，且本件並未有原物分割顯有困難之情事，故
    原告主張變價分割顯無理由。
　㈡再者，875號建物及其所坐落之1167及1169地號土地為兩造之
    祖厝，現仍安置祖先牌位，為被告3人成長之所在地，對被
    告具有情感上不可分之依存關係；且被告乙○○現仍居住於87
    5號建物內，而被告丁○○一家原居住於875號建物，僅因遭原
    告持續騷擾，始不得已離開875號建物；是將875號建物及11
    67、1169地號土地，由被告丁○○單獨取得，其餘共有人則以
    金錢找補，如此除被告丁○○能返回875號建物居住外，被告
    乙○○亦得繼續居住於該建物內。
　㈢又873號建物及其所坐落之1168、1150地號土地，以及與1168
    、1150地號土地相鄰之1148、1149地號土地，因其中1148、
    1149地號土地面積不大及形狀狹長，無法單獨利用，尚需與
    1168、1150地號土地合併使用，始能發揮其經濟效用，是此
    部分建物及土地由被告甲○○單獨取得，可避免土地細碎化，
    更可促進其經濟效用。
　㈣至1625地號土地雖因兩造未曾使用該地，且對兩造亦無利用
    價值，惟該地目前係作為道路使用，如要變價分割尚有後續
    程序需進行，是1625地號土地由被告丁○○及甲○○維持共有等
    語。　　
三、本院得心證之理由：
  ㈠系爭不動產准予分割。
　　按「各共有人，除法令另有規定外，得隨時請求分割共有物
    。但因物之使用目的不能分割或契約訂有不分割之期限者，
    不在此限」，民法第823條第1項定有明文。經查，系爭不動
    產為兩造所共有，各共有人之應有部分為如附表一「應有部
    分」欄所示，而1148地號等土地於土地登記謄本上之使用分
    區及使用地類別皆為空白，1625地號土地則為使用分區則為
    特定農業區，使用地類別為交通用地，均無因物之使用目的
    不能分割之情事，且兩造間就系爭不動產並無不分割之約定
    等情，為兩造所不爭執，並有系爭不動產之土地、建物登記
    第一類謄本、875號建物之房屋稅籍證明書、地籍圖謄本、
    現場照片等件為憑（見本院中壢簡易庭109年度壢司調字第2
    42號卷第7至27頁、第37至52頁），是原告請求裁判分割系
    爭土地於法有據，應予准許。　
　㈡系爭不動產應分割如附表二所示。　
　1.按「共有物之分割方法不能協定決定，或於協定決定後因消
    滅時效完成經共有人拒絕履行者，法院得因任何共有人之請
    求，命為下列之分配：一、以原物分配於各共有人，但各共
    有人均受原物之分配顯有困難者，得將原物分配於部分共有
    人；二、原物分配顯有困難時，得變賣共有物，以價金分配
    於各共有人，或以原物之一部分分配於各共有人，他部分變
    賣，以價金分配於各共有人；以原物為分配時，如共有人中
    有未受分配，或不能按其應有部分受分配者，得以金錢補償
    之」，民法第824條第2項、第3項分別定有明文。次按所謂
    原物分配有困難，係指共有物性質上不能以原物分配或以原
    物分配有事實上或法律上困難之情形，例如原物性質上無法
    分割或分割將減損其價值之情形，始得依變賣之方法分配價
    金，以維護共有物之經濟效益，及兼顧共有人之利益與實質
    公平（最高法院102年度台上字第1336號判決意旨可資參照
    ）。
  2.經查，本件被告所提出由丁○○單獨取得875號建物及其所坐
    落之1167、1169地號土地，由甲○○單獨取得873建物及其所
    坐落之1168、1150、1148、1149地號土地，1625地號土地則
    由丁○○、甲○○維持共有，並由丁○○、甲○○分別以金錢找補其
    他共有人之分割方案，將使除了1625地號土地以外之其餘系
    爭不動產得歸由一人單獨所有，有助於之後土地利用之便利
    性，有其經濟上之效益；而1625地號土地部分丁○○及甲○○亦
    均表示願意維持共有，故對其等日後就該地之使用亦不會造
    成妨礙；而對其他共有人而言，因找補之金額係經本院囑託
    原告所提供專業之估價單位所估定，有不動產估價報告書可
    參（見本院卷第77至242頁），是亦難認此分割方案有減損
    共有人利益之情形；綜上足認，被告所提出上開分割方按，
    並無性質上、事實上或法律上之困難。
  3.原告雖主張應將系爭不動產予以變價分割，然系爭不動產以
    原物分配之方式分割，既無性質上、事實上或法律上之困難
    ，已如前述，則依上開規定及說明，自無採用原告所主張變
    價分割方案之餘地。
  4.原告雖又主張因丁○○為限制行為能力人，並無資力對其餘共
    有人為金錢補償，對其餘共有人不利，故同意將被告分割方
    案中分歸由丁○○取得之部分，分割予原告單獨所有，並由其
    以金錢找補其他共有人等語。然審酌原告就系爭不動產所持
    有應有部分僅4分之1，而被告3人就系爭不動產所持有應有
    部分則為4分之3，顯見被告之分割方案符合較多數共有人之
    意願；且參以被告所陳稱：875號建物及其坐落1167及1169
    地號土地為兩造之祖厝，現仍安置祖先牌位，為被告3人成
    長之所在地，而被告乙○○現仍居住於875號建物內，被告丁○○一家原居住於875號建物，未來亦計畫搬回此建物居住等語
    （見本院卷第299至301頁），為原告所未予爭執，足認被告
    丁○○對於875號建物及其坐落1167及1169地號土地確有情感
    上不可分之依存關係存在；而丁○○雖為未成年人，惟其父親
    具有經濟能力，且願意支出補償金乙節，業據被告陳明在卷
    （見本院卷第283頁），況丁○○分得875號建物及1167及1169
    地號土地後，名下亦有此筆不動產可供原告於必要時對其聲
    請強制執行，是認縱將上開不動產分歸由丁○○單獨所有，並
    由丁○○補償金錢給其他共有人，並無不可行之情形；此外，
    原告並未再提出其他應將該部分不動產分歸由原告單獨取得
    之具體理由；綜合上情，本院認被告之分割方案乃屬較為適
    當之分割方案。
　5.綜上，系爭不動產因分割由如附表二「分割後所有權人」欄
    所示之共有人所有，並由該共有人以金錢補償其餘未分得不
    動產之共有人。　
  ㈢被告甲○○、丁○○應依如附表二「找補對象及金額」欄所示之
    金額分別補償原告及其餘被告。
　  按以原物為分配時，各共有人是否應為補償或受補償，均應
    以其所受分配者，是否已逾或少於其應有部分為斷，且補償
    金額之多寡，亦應以應有部分為計算之標準。查系爭不動產
    分歸由甲○○、丁○○單獨取得或共有，原告及其餘被告既未受
    分配，甲○○、丁○○自應對其餘共有人金錢補償。又系爭土地
    之市價經鑑定後之金額分別如附表二所示，有全國不動產估
    價師事務所不動產估價報告書可稽（見本院卷第79頁），是
    以該鑑定市價作為補償之計算基準，應為合理。而本件兩造
    4人就系爭不動產之應有部分比例為各4分之1，爰認甲○○、
    丁○○應依如附表「找補對象及金額」欄所示之金額分別補償
    原告及其餘被告。
四、綜上所述，系爭不動產准予分割，而應將875號建物及1167
    、1169地號土地分歸由被告丁○○單獨取得，並由被告丁○○按
    附表二編號1、2之「找補對象及金額」欄所示之價格，補償
    其餘未受分配之共有人；873號建物及1148、1149、1150、1
    168地號土地則分歸由被告甲○○單獨取得，並由被告甲○○按
    附表二編號3、4、5之「找補對象及金額」欄所示之價格補
    償其餘未受分配之共有人；又1625地號土地即分歸由被告甲○○、丁○○維持共有，並由被告甲○○、丁○○按附表二編號6之
    「找補對象及金額」欄所示之價格，補償其餘未受分配之共
    有人，爰就系爭不動產之分割方法諭知如主文第1項所示。
五、本件事證已臻明確，兩造其餘攻擊防禦方法及所提證據，核
    與判決結果不生影響，爰不逐一論述，併此敘明。　　
六、末按分割共有物之訴，核其性質，兩造本可互換地位，原告
    提起本件訴訟於法雖屬有據，然被告之應訴乃法律規定不得
    不然，其所為抗辯為伸張或防衛權利所必要，且本件分割結
    果，全體共有人均蒙其利，是本件訴訟費用應由兩造4人各
    依原應有部分比例即4分之1加以分擔，始為公允，爰依民事
    訴訟法第80條之1、第85條第1項但書規定，酌定訴訟費用負
    擔如主文第2項所示。　
中　　華　　民　　國　　111 　年　　2 　　月　　25　　日
                  民事第三庭    法　官　許容慈
正本係照原本作成。
如對本判決上訴，須於判決送達後二十日內向本院提出上訴狀。
如委任律師提起上訴者，應一併繳納上訴審裁判費。
中　　華　　民　　國　　111 　年　　2 　　月　　25　　日
                                書記官  邱佑儒
附表一：
土地部分    編號 地號 面積 （㎡） 應有部分 1 桃園市○○區○○段0000地號土地 7.51 兩造4人各4分之1 2 桃園市○○區○○段0000地號土地 9.17 兩造4人各4分之1 3 桃園市○○區○○段0000地號土地 35.82 兩造4人各4分之1 4 桃園市○○區○○段0000地號土地 38.86 兩造4人各4分之1 5 桃園市○○區○○段0000地號土地 33.07 兩造4人各4分之1 6 桃園市○○區○○段0000地號土地 43.47 兩造4人各4分之1 7 桃園市○○區○○段0000地號土地 216 兩造4人各4分之1 建物部分    編號 門牌號碼 應有部分  1 桃園市○○區○○路○段000號 兩造4人各4分之1  2 桃園市○○區○○路○段000號（含增建部分之房屋範圍） 兩造4人各4分之1  

附表二：
編號 共有物 鑑價價格 （新臺幣，元以下四捨五入） 分割後 所有權人 找補對象及金額 （新臺幣，元以下四捨五入）（計算式：鑑價價格×4分之1） 1 門牌號碼桃園市○○區○○路0段000號建物（含增建部分之房屋範圍） 1,029,732元 丁○○ 丙○○、乙○○、甲○○各257,433元 2 桃園市○○區○○段0000○0000地號土地 4,298,532元 丁○○ 丙○○、乙○○、甲○○各1,074,633元 3 門牌號碼桃園市○○區○○路0段000號建物 139,583元 甲○○ 丙○○、乙○○、丁○○各34,896元 4 桃園市○○區○○段0000○0000地號土地 158,193元  甲○○ 丙○○、乙○○、丁○○各39,548元 5 桃園市○○區○○段0000○0000地號土地 3,746,652元 甲○○ 丙○○、乙○○、丁○○各936,663元 6 桃園市○○區○○段0000地號土地 422,712元  丁○○、甲○○各2分之1 丙○○、乙○○各105,678元